臺灣高等法院臺南分院民事判決　93年度上字第205號
上　訴　人　乙○○
　　　　　　戊○○○
　　　　　　辛○○○
　　　　　　丁○○
　　　　　　甲○○
共　　　同
訴訟代理人　黃曜春　　律師
上　訴　人　丙○○
　　　　　　庚○○
　　　　　　癸○○○
上　一　人
訴訟代理人　壬○○
被 上 訴人　己○○
上列當事人間請求分割共有物事件，上訴人對於民國93年10月14
日臺灣嘉義地方法院判決（93年度訴字第259號）提起上訴，本
院於94年3月15日言詞辯論終結，判決如下：
    主      文
原判決主文第二項關於兩造共有坐落嘉義縣朴子市鎮○段三九五
地號土地之分割方法及該部分訴訟費用負擔之裁判，均廢棄。
上開廢棄部分，兩造共有坐落嘉義縣朴子市鎮○段三九五地號、
地目田、面積０．六六八七公頃土地之分割方法如附圖乙案所示
，即：編號Ａ面積０．一三九一八九公頃分歸上訴人庚○○取得
；編號Ｂ面積０．一三九一八九公頃分歸被上訴人己○○取得；
編號Ｃ面積０．一九五一六一公頃分歸上訴人癸○○○取得；編
號Ｄ面積０．一九五一六一公頃分歸上訴人乙○○、戊○○○、
辛○○○、丁○○、甲○○、丙○○取得並按其應繼分比例公同
共有。
上訴人其餘上訴駁回。
第一審（除確定部分外）及第二審訴訟費用，由兩造按原應有部
分比例負擔（其中上訴人乙○○、戊○○○、辛○○○、丁○○
、甲○○、丙○○部分，其相互間應連帶負擔）。
    事實及理由
壹、上訴人部分：
甲、上訴人乙○○、戊○○○、辛○○○、丁○○、甲○○部分
    ：
一、聲明：求為判決：(一)兩造共有坐落嘉義縣朴子市鎮○段三九
    五地號土地（以下稱系爭土地）原登載面積０．六七三六公
    頃，應更正為０．六六八七公頃。(二)原判決第二項廢棄。(三)
    兩造共有坐落系爭土地，地目田，面積０．六六八七公頃，
    分割如附圖乙案所示，即編號Ａ面積０．一三九一八九公頃
    分歸上訴人庚○○取得；編號Ｂ面積０．一三九一八九公頃
    分歸被上訴人己○○取得；編號Ｃ面積０．一九五一六一公
    頃分歸上訴人癸○○○取得；編號Ｄ面積０．一九五一六一
    公頃分歸上訴人乙○○、戊○○○、辛○○○、丁○○、甲
    ○○、丙○○按其應繼分比例公同共有。(四)第一、二審訴訟
    費用由兩造按原應有部分比例負擔。
二、陳述略以：
（一）按「共有物分割方法，法院應斟酌當事人之聲明，共有物
      之性質，經濟效用及全體共有人之利益等公平決之，不受
      當事人主張之拘束。」、「訂共有物分割之方法，法院固
      有自由裁量之權，但亦需以其方法適當者為限。查系爭土
      地業經上訴人分管耕作，上訴人請求照現耕位置分割，原
      審乃就共有土地之地形為分割，是否有斟酌各共有人現有
      位置，未據敘明．．」（最高法院著有69年台上字第3100
      號判決參照）。原判決未斟酌上訴人現有位置以鉅資填土
      、建雞舍等事實，嚴重損及上訴人經濟效益：
    (一)查上訴人乙○○、戊○○○、辛○○○、丁○○、甲○○
      （以下簡稱上訴人乙○○等人）於兩造共有系爭土地上北
      側，建有房屋、雞舍、廁所使用，迄今有數十年之久，仍
      在使用中，此經原審法院於93年1月30日現場勘驗並由上
      訴人甲○○陳明在卷。惟原審誤認該暫時空置之雞舍為已
      廢棄之豬舍，並未斟酌上訴人乙○○等人可使用之經濟利
      益，顯有不當。復依前揭最高法院判決意旨，原審於斟定
      分割方法時自應慎重考慮，若將已填土之高地、雞舍分割
      予務農之被上訴人己○○，其所獲得之利益是否凌駕分給
      原使用人上訴人乙○○等人，而上訴人乙○○等人如分得
      農作之低地，本身未務農，要飼養雞隻，又須填土建雞舍
      ；此等利弊得失之理由若何，自應於判決理由中詳予敘明
      ，方屬合法。
    (二)上訴人甲○○於民國69年僱請原審證人蔡春淇載運溪砂前
      來原審判決附圖三所示編號Ｄ、Ｅ位置填土，此乃事實問
      題；另鈞院於94年1月20日現場勘驗筆錄亦載明「編號土
      地成斜坡狀（按因未築圍牆，致土地往低處流失），由
      西向東漸次增高，至東邊處，與編號土地高度落差約七
      十公分，該處築有檔泥磚牆」，亦足明證。
    (三)原審以約三十年前往事訊問證人蔡春淇、甲○○，而謂兩
      人證述不一，容有未恰：(1)就填土高度部分：蔡春淇證稱
      「四尺多高」、甲○○謂「大約三、四尺」，甲○○所言
      ，乃鄉下人一般人約略說法，與蔡春淇之證述，並無前後
      不一。(2)總金額部分：蔡春淇證稱「大約支付新台幣（下
      同）四十多萬元」、甲○○謂「大約三、四十萬元，已經
      二十多年了，詳細金額不記得」，甲○○已強調因年代久
      遠、正確金額不記得，然大約有三、四十萬元之譜與證人
      所述，應屬相當。(3)付款方式部分：蔡春淇證稱「剛開始
      拿五萬元，後來拿了幾次，忘記次數」、甲○○則陳稱「
      訂金五萬元，之後一次付清餘款」，二人對頭期款五萬元
      ，陳述一致，至於餘款究竟分幾次拿，因時間久遠，證人
      謂已忘記，與甲○○陳述一次付清，亦無歧異之處。(4)填
      土位置部分：二人均強調填土二分半，即含三九二地號及
      被征收之四維路土地，供詞一致。換言之，證人蔡春淇之
      證述與上訴人甲○○之陳述，基本之事實大體上均屬一致
      ，而民國六十多年三、四十萬元填土費用，換成現在時價
      ，約一百萬元亦相吻合，故甲○○口稱填土花費近百萬元
      ，應符常情。
（二）次查：
    (一)系爭土地因北側及東側均呈「ㄑ」字形，西南側及南側則
      呈直線，故整體形狀先天上呈現不規則之圖形，系爭土地
      西南側面臨新闢之外環道路，經濟價值最高，餘者均面臨
      他人土地、或大排溝，較無經濟價值，故本件分割，以面
      臨西南側之臨路寬度為計算基準，依各共有人持有比例來
      計算所占面寬，最是公平，即上訴人乙○○等人、陳黃秋
      桂，各占8566分之2500，每人面寬為十九公尺；己○○、
      庚○○各占8566分1783，每人面寬為十三點五公尺。
    (二)另原審判決附圖三編號Ｅ及大部分Ｄ均屬高地，有建物及
      林地，故如由未耕種且占原地已數十年之上訴人乙○○等
      人分得，不用再先除林地及養地施肥；而各共有人面臨大
      馬路之縱深，每人從二十一公尺至五十九．五公尺不等，
      配合北方銷斜之圖線，向後再延深至七十二．二公尺之長
      度，對於務農之庚○○、己○○、癸○○○而言，因面積
      廣大，雖稍呈曲形，並無任何不利耕作之因素存在；故依
      原審判決附圖三所示方案分割，可免徒增各共有人間因補
      償、或其他無謂之花費。
    (三)復依原審判決附圖三編號Ｄ、Ｅ分予上訴人乙○○等人，
      本就無庸拆除房屋，原審謂如依原判決附圖一編號Ｃ分予
      乙○○等人，可免拆除房屋，顯然有誤，且如依原審判決
      附圖一分割結果，上訴人乙○○等人之雞舍及林地，將遭
      全數拆除，有損社會經濟利益。
（三）綜前所述，若將原審判決附圖三各共有人面臨新闢路之面
      寬，略加修正並向西方延深而成如附圖乙案所示，對全體
      共有人最是公平。
乙、上訴人庚○○部分：未於言詞辯論時到場，據其以前在準備
    程序到場或書狀之聲明、陳述如下：
一、聲明：求為判決：(一)請求駁回上訴人乙○○等人之上訴。(二)
    第一、二審訴訟費用均由該上訴人負擔。
二、陳述略以：同意原審判決所採修正後之如附圖之甲案，另丙
    案也可以接受。但不同意乙案之分割方案，蓋因如照乙案之
    分割結果，會造成地形彎曲不適合農作。
丙、上訴人癸○○○部分：未於言詞辯論時到場，據其以前在準
    備程序到場或書狀之聲明、陳述如下：
一、聲明：求為判決：(一)原判決第二項廢棄。(二)同意按被上訴人
    主張如附圖甲案為分割。
二、陳述略以：
（一）同意按被上訴人主張如附圖甲案所示之分割方案為分割，
      同意不採其原主張如附圖丙案所示之方案，不同意上訴人
      乙○○等人主張如附圖乙案所示之方案。
（二）原則上同意按各共有人現在實際佔用的耕種與使用位置之
      甲案分割，惟應予修正（如上訴人癸○○○所提之修正方
      案所示），即應將面臨馬路寬度應按原應有部分比例分割
      。按分割共有土地，應盡量避免損毀地上物及作物，始符
      總體社會經濟利益。系爭土地之使用現況既有乙○○、甲
      ○○所有之住屋、雞舍、廁所、儲藏室、蓄水池、遮陽棚
      、樹木群等，如依原審判決所示之分割方案，前揭地上物
      勢將拆（移）除，顯非適宜。
丁、上訴人丙○○部分：未於言詞辯論期日到場，亦未提出任何
    書狀為聲明、陳述。
貳、被上訴人部分：
一、聲明：求為判決：(一)上訴駁回。(二)第一、二審訴訟費用由上
    訴人負擔。
二、陳述略以：
（一）原判決所採分割方案應屬可採，如因上訴人乙○○等人及
      丙○○應共同分在同一處所，則以被上訴人提出之修正分
      割方案甲案所示，係將原審判決附圖一分割方案中之編號
      Ｃ、Ｄ合併。此係按各共有人應有部分比例計算得之。系
      爭土地本為農地，是上訴人乙○○等人擅自改建成農舍養
      雞，此舉亦影響到其他共有人的利益，不能因上訴人乙○
      ○等人先占有使用系爭土地之特定部分，即可主張分得該
      特定位置。
（二）另上訴人乙○○等人使用的土地北方，尚有國有地寬二公
      尺之土地可以對外通行，至其所稱填土部分，當初也沒有
      填得那麼高，亦妨礙到其他共有人之使用利益。又其主張
      現在占有使用的土地上有種植樹林、養雞云云，係屬個人
      行為，按系爭土地於分割前，屬共有人共有，上訴人之個
      人行為，不得損害其他共有人之利益。
（三）系爭土地原均由東側出入，西南邊之道路是在七十六年間
      開闢，土地經拓寬後，被上訴人的土地遭徵收較多，上訴
      人乙○○等人稱被上訴人占用其等雞舍、土地云云，非屬
      可採。
（四）不同意上訴人乙○○等人所提如附圖乙案之分割方案，我
      造所提如附圖甲案較為方正，且亦方便耕種。
、本院判斷：
一、程序部分：
（一）本件原審判決後，雖僅由上訴人乙○○、戊○○○、辛○
      ○○、丁○○、甲○○五人具狀提起上訴，惟被上訴人提
      起之本件分割共有物訴訟，其訴訟標的對於共同被告必須
      合一確定，而上訴人乙○○、戊○○○、辛○○○、丁○
      ○、甲○○五人提起上訴，就形式上觀之，係有利益其他
      共同被告之行為，依民事訴訟法第56條第1項第1款規定，
      上訴人乙○○等五人提起本件上訴之效力，應及於原審之
      其餘共同被告即丙○○、庚○○、癸○○○等人，乃併列
      其等上訴人，爰先敘明。
（二）又上訴人僅對原審就兩造共有坐落嘉義縣朴子市鎮○段三
      九五地號土地分割部分之判決不服提起上訴，對於原審就
      同段三九二地號土地之分割判決，並未聲明不服，該部分
      自不在本件審判範圍，合先敘明。
（三）另本件上訴人丙○○、庚○○、癸○○○，均經合法通知
      ，未於言詞辯論期日到場，核無民事訴訟法第386條各款
      所列情形，爰依被上訴人之聲請，就該部分由其一造辯論
      而為判決。
二、兩造共有坐落於嘉義縣朴子市鎮○段三九五地號土地，原登
    記面積為０．六七三六公頃，惟經嘉義縣朴子地政事務所依
    照地籍圖原圖求算出之面積為０．六六八七公頃，有94年1
    月24日嘉義縣朴子地政事務所複丈成果圖載明可參，上訴人
    併請求更正面積部分。按登記人員或利害關係人於登記完畢
    後，發現登記面積錯誤時，應申請更正登記。登記機關於報
    經上級地政機關查明核准更正之。土地登記規則第134條第1
    項定有明文。是土地面積登記錯誤之更正登記，係屬地政機
    關之職權，上訴人未向該管地政機關申請更正登記，逕向本
    院請求，自屬欠缺權利保護要件，不能准許，應予駁回（83
    年12月14日司法院 (83)廳民一字第22562號函及最高法院85
    台上字第2663號判決參照)。惟系爭土地實際算出面積為０
    ．六六八七公頃而非原登記之０．六七三六公頃，本院爰按
    實際面積０．六六八七公頃為本件分割判決面積之依據，合
    先敘明。
三、按各共有人得隨時請求分割共有物。但因物之使用目的不能
    分割，或契約定有不分割之期限者，不在此限；又共有物分
    割之方法，不能協議決定者，法院得因任何共有人之聲請，
    命為原物或變價之分配，民法第823條第1項、第824條第2項
    分別定有明文。查本件系爭土地既無法律規定不得分割之情
    形，共有人間亦無不分割之特約，又無法達成協議分割之共
    識，則依前開說明，被上訴人訴請法院為共有物之判決分割
    ，於法即無不合。茲應審究者為採何分割方案分割系爭土地
    始為最客觀、公允。
四、經查：
（一）系爭土地略呈長型五邊形其東邊非成直線為有弧度且有折
      角之不規則邊，其西南邊線係臨寬十五公尺之道路，經以
      比例尺測量其臨路約有六十五公尺長，其餘部分均未臨馬
      路（被上訴人主張上訴人乙○○等人應從現場圖所示之
      農路進出，但查該農路部分並非政府依法開闢且須經第三
      人之土地始得進出，於法院為裁判分割時不得認為可以現
      場圖所示之農路為該共有人於分得系爭土地之唯一通路
      ），有附件現場略圖可參，其上編號Ａ樹木群、編號Ｂ及
      Ｃ石棉瓦磚木造雞舍，編號Ｄ木造儲藏室，編號Ｅ磚木造
      廁所，編號Ｆ磚木造住房，編號Ｇ鐵架造遮陽棚，編號Ｈ
      磚造蓄水池，均為上訴人乙○○、甲○○所有，以上經本
      院勘驗現場圖合編為部分，為上訴人乙○○等人管領使
      用部分；編號Ｉ空地，供農作用，經本院勘驗現場圖編為
      、部分，其中部分由上訴人癸○○○管領使用，
      部分由上訴人庚○○及被上訴人管領使用，已經原審及本
      院至現場勘驗，製有勘驗筆錄，並有嘉義縣大林地政事務
      九十三年二月六日複丈成果圖及本院製作之現場圖（如附
      件）在卷可稽。
（二）被上訴人及上訴人庚○○、癸○○○雖主張以原判決所採
      之分割方案為當，因上訴人乙○○、戊○○○、辛○○○
      、丁○○、甲○○五人及上訴人丙○○原判決共分得二筆
      土地，如依法應合併為一筆，而修正為如附圖甲案所示之
      分割方案為可採部分。經查：
      (一)被上訴人於原審起訴時即主張按各共有人管領使用之範
        圍為分割，即如起訴狀附圖Ａ部分分歸上訴人庚○○取
        得、Ｂ部分分歸被上訴人取得、Ｃ部分分歸上訴人癸○
        ○○取得、Ｄ部分分歸上訴人乙○○等六人取得（見起
        訴狀，即原審卷第5、10頁）。但查，被上訴人於原審
        訴訟進行中變更其原先主張而改如附圖甲案所示Ａ部分
        分歸上訴人庚○○取得、Ｂ部分分歸上訴人癸○○○取
        得、Ｃ部分分歸上訴人乙○○等六人按其應繼分比例公
        同共有、Ｄ部分分歸被上訴人取得。原判決即採被上訴
        人修正後之分割方案而准判決分割。
      (二)查附圖甲案所示Ａ部分及Ｂ部分位置即包含了現場圖之
        部分及之部分，而部分之土地係由上訴人庚○○
        及被上訴人管領使用，已如前述。何以被上訴人捨棄其
        於原審起訴時之主張（原主張分配部分及其北方部分
        之土地），而改變主張如附圖甲案所示Ｄ部分土地應分
        歸被上訴人取得等情，被上訴人並未提出適當之理由為
        其改變主張之依據。
        次查，系爭土地上北側即如附件現場圖所示編號部分
        ，為上訴人乙○○等人管領使用，現有上訴人乙○○、
        甲○○所有之石棉瓦磚木造雞舍、木造儲藏室、磚木造
        廁所及住房、鐵架造遮陽棚、磚造蓄水池、及樹木並築
        有檔泥磚牆，部分基地曾填土，較、部分土地高數
        十公分。如依附圖甲案為分割，則部分將被分為Ｃ部
        分由上訴人乙○○等六人取得、Ｄ部分由被上訴人取得
        ；則上訴人乙○○等人所有之雞舍、儲藏室、樹木、檔
        泥磚牆，有部分將被拆除，有損社會經濟利益，上訴人
        乙○○等人將受損害，並破壞兩造原先分開管領使用之
        狀態。又查，因系爭土地略呈長型五邊形其東邊非成直
        線為有弧度且有折角之不規則邊，僅其西南邊線係臨寬
        十五公尺道路約有六十五公尺長，如以甲案為分割，各
        共有人分得之土地均為不規則之多邊形，Ａ部分為不規
        則五邊形，其臨路部分斜度不小成扁長形，影響其土地
        之價值，Ｂ部分為不規則四邊形，Ｃ部分為不規則五邊
        形，其東北方有尖角，Ｄ部分為近似梯形之不規則四邊
        形，均非規則之長方形。
      (三)從而附圖甲案並非妥適之分割方案，不宜採為本件分割
        之方案甚明。
（三）上訴人癸○○○曾主張以附圖丙案為分割方案，嗣同意不
      再主張該方案。經查，附圖丙案固係按兩造原管領使用之
      位置為分割，但因系爭土地西南邊已因新闢道路因其西南
      邊線臨寬十五公尺道路約有六十五公尺長，其他各邊則無
      適當進出之通路，已如前述。查如依附圖丙案為分割，則
      分得編號Ｄ部分者無適當通路可進出，分得編號Ｃ部分者
      正好分到西南角，臨道路部分狹小，不利其土地價值，而
      分得Ａ、Ｂ部分土地其二人應有部分各僅有8566分之1783
      ，合計其應有部分尚未及全部土地二分之一比例，但而
      分得大部分臨道路之位置，顯然該丙案之分割方案，並非
      公允、客觀，亦不可採。
（四）關於如附圖乙案是否為客觀、公允之分割方案部分。經查
      ：
      (一)系爭土地略呈長型五邊形其東邊非成直線為有弧度且有
        折角之不規則邊，僅其西南邊線係臨寬十五公尺之道路
        約有六十五公尺長，其餘部分均未臨馬路，其上有編號
        Ａ之樹木群、編號Ｂ及Ｃ之雞舍，編號Ｄ之儲藏室，編
        號Ｅ之磚木造廁所，編號Ｆ之磚木造住房，編號Ｇ之鐵
        架造遮陽棚，編號Ｈ之磚造蓄水池，為上訴人乙○○、
        甲○○所有，以上部分為本院勘驗所製現場圖編部分
        ，為上訴人乙○○等人管領使用部分；編號Ｉ為農田之
        空地，為本院現場勘驗所製現場圖編為、部分，其
        中部分由上訴人癸○○○管領使用，部分由上訴人
        庚○○及被上訴人管領使用，均如前述。
      (二)因系爭土地西南邊已有新闢寬十五公尺之道路，臨路長
        度約有六十五公尺，其他各邊則無適當進出之通路。被
        上訴人固主張上訴人乙○○等人應從現場圖所示之農
        路進出。但查該農路部分並非政府依法開闢且須經第三
        人之土地始得進出，而系爭土地之西南邊既有約六十五
        公尺長面臨道路之情形，於法院為裁判分割時自應考量
        共有人分得之系爭土地應自西南邊進出，不得以現場圖
        所示之農路為該共有人於分得爭土地之唯一進出通路
        。故系爭土地之分割，除考量各共有人應有部分、分得
        土地完整性、土地價值相當、兩造原先各自管領使用情
        狀等情外，更應注意各共有人有無適當之通路，而附圖
        乙案之分割方案已考量各共有人之通路，並按其應有部
        分比例各分得西南邊臨路寬度，即編號Ｃ、Ｄ各分得西
        南邊臨路寬度約十九公尺，編號Ａ、Ｂ各分得西南邊臨
        路寬度約十三公尺餘，並儘量按各共有人原先管領使用
        位置予以分配，以減少損害建物、工作物及農作之損害
        ；又因系爭土地略呈長型五邊形之不規則多邊形，在西
        北角有一轉折邊，故為分割時，須遷就該轉折邊乃無法
        以直線為分割，但系爭土地因縱深足，對從事農作並無
        不便，從而附圖乙案之分割方案為屬最客觀、公允，本
        院爰採之，命兩造共有系爭土地，分割如附圖乙案所示
        ，即編號Ａ面積０．一三九一八九公頃分歸上訴人庚○
        ○取得；編號Ｂ面積０．一三九一八九公頃分歸被上訴
        人己○○取得；編號Ｃ面積０．一九五一六一公頃分歸
        上訴人癸○○○取得；編號Ｄ面積０．一九五一六一公
        頃分歸上訴人乙○○、戊○○○、辛○○○、丁○○、
        甲○○、丙○○六人取得並按其應繼分比例公同共有。
      (三)再查，本件按如附圖乙案為分割，因各共有人已按其應
        有部分之面積比例為分配，而系爭土地並非位處繁華之
        鬧區，各人分得位置之價值約略相當，且兩造均陳明若
        法院為判決分割，同意不互相找補（見本院卷第140、
        156頁），併此敘明。
五、綜上所述，上訴人乙○○等人主張按附圖乙案所示之方法為
    分割，既能考量各共有人分得部分土地之完整，且有通路之
    便利性，實有利於各共有人日後就分得部分土地之有效利用
    ，自屬最適當之分割方案。原判決就此部分，疏未查明不採
    此方案分割，上訴意旨指摘原判決為不當，請求廢棄改判，
    為有理由。本院爰將原判決此部分廢棄，改判如主文第二項
    所示。又本件係分割共有物之訴，由敗訴之當事人負擔全部
    訴訟費用顯失公平，並依民事訴訟法第八十條之一酌量情形
    命勝訴之當事人負擔一部訴訟費用。
肆、據上論結，本件上訴為一部有理由一部無理由，依民事訴訟
    法第450條、第385條第1項前段、第80條之1、第85條第1項
    但書、第2項，判決如主文。
中　　華　　民　　國　　94　　年　　3　 　月　　29　　日
                    民事第三庭  審判長法　官　林輝雄
                                      法　官  曾平杉
                                      法　官  王明宏
上為正本係照原本作成。
如對本判決上訴，須於判決送達後20日內向本院提出上訴狀，未
表明上訴理由者，應於上訴後20日內，向本院提出理由書（須附
繕本）。
中　　華　　民　　國　　94　　年　　3　　 月　　31　　日
                                      書記官　侯瑞富
　　　　　　　　　　　　　　　　　　　　　　　　　Ｊ
